臺灣臺北地方法院民事判決　　　　　　　94年度再易字第11號
再審原　告　　鄭盛即馨莎精品店
再審原　告　　乙○○
共　　　同
訴訟代理人　　崔百慶律師
　　　　　　　王柏棠律師
再審被　告　　甲○○
訴訟代理人　　張睿文律師
複代理　人　　鄭任斌律師
上列當事人間請求返還無權占有攤位等事件，再審原告對民國九
十二年十月十三日本院新店簡易庭九十二年度店簡二三０號第一
審判決及民國九十三年十二月三十一日本院九十二年度簡上字第
七三八號確定判決提起再審，本院判決如下：
    主  文
再審之訴駁回。
再審訴訟費用由再審原告負擔。
　　事實及理由
一、本件再審原告起訴理由略以：
　　(一)依台北市景美夜市景美集應廟（下稱集應廟）於民國九十
　　　一年一月六日委託徐南城律師發函通知再審原告鄭盛表示
  　　「代台端承租使用之台北市○○區○○段五小段三一０地
    　號上之門牌台北市○○區○○街三七號之二四之基地之租
      金自九十二年一月一日起調整為每平方公尺新台幣（下同
      ）五千一百四十二元」，而其說明稱「房屋租金原為每平
      方公尺四千四百元」等語，於九十二年之前，依景美集應
      廟開給予再審原告鄭盛之收據顯示，鄭盛所承租土地（即
      攤位號碼編號四、五號）之管理費（即租金）為每月一萬
      五千一百二十元。依前揭函件，再審原告鄭盛每月所繳納
      之租金為一萬五千一百二十元，每年之租金總額為十八萬
      一千四百四十元，以此推算，可得推出再審原告鄭盛實際
      承租面積為四十一點二三六平方公尺。
    (二)又依再審原告向台北市文山區公所經建課調閱九十一年十
      月間文山區景美新舊商圈舖面工程臨景美街三七之二四號
      西側原溝渠之施工相片，發現原溝渠施工時並未將舊溝渠
      內壁拆除，而原溝板蓋位置則向道路中心位移約十二公分
      左右，若以原判決附圖二甲案所示部分而言，其長度約五
      公尺六十公分，而前揭「位移部分」亦應納入再審被告所
      承租之土地範圍始與施工前再審原告所承租、使用之面積
      相符，該部分面積為零點六七二平方公尺（5.6×0.12=
      0.672平方公尺），將此部分納入再審被告所承租土地之
      範圍後，再審原告鄭盛所承租之土地面積應有四十一點九
      ０八平方公尺（計算式：41.236 +0.672=41.908），惟再
      審原告實際占有、使用之面積，尚未及此，顯非具有無權
      占有再審被告承租土地之事實。
    (三)原審未審究兩造間各別承租土地面積實際大小致生違誤，
      依再審原告提出之證物，可得知再審原告所承租範圍具體
      面積，該面積既經確定，可證明再審原告係有權占有，為
      此依民事訴訟法第四百九十六條第一項第十三款、第四百
      三十六條之之七規定提起本件再審之訴。
    (四)再審訴之聲明為：
    　(1)本院九十二年度店簡字第二三０號判決，及九十二年度
      　簡上字第七三八號確定判決不利益於再審原告部分均廢
        棄。
      (2)前項廢棄部分，再審被告在前程序第一審之訴及其假執
        行之聲請均駁回。
二、本件事實經過：
　　(一)再審被告於第一審起訴主張：集應廟就其所有坐落於台北
  　　市○○區○○段五小段三一０地號土地，劃分出部分土地
    　分租攤位予他人經營，再審被告為殘障人士，自五十八年
      間起即在集應廟廟口左側轉角處，占有地面而經營攤販生
      意賴以維生．繳交租金予集應廟，攤位編號為第二十七、
      二十八號。自九十一年九月十六日起，台北市政府整修景
      美夜市路面及邊溝，再審被告暫停營業，不料在上開攤位
      旁編號第四、五號，經營服飾店之攤位即再審原告鄭盛及
      其子即再審原告乙○○，以整修之名趁機拆除再審被告攤
      位上遮雨棚、鐵皮屋及支撐鐵柱，擴張其等占用面積，甚
      者，再審原告於強占期間，進而於兩旁整工後溝蓋上，設
      置二個購物鐵架並以鐵鍊鎖住而經營服飾生意，使再審原
      告僅剩側門出口邊溝蓋上可供設攤，妨礙再審被告生意。
      為此依民法第九百六十二條占有物返還請求權與民法第一
      百七十九條不當得利請求權，求為判決再審被告自附圖一
      所示編號甲占有之土地返還予再審原告，並給付九十一年
      十月至同年十二月間占有上開土地所得相當於租金之不當
      利益一萬四千四百元，與九十二年一月一日起至清償日日
      止按月給付四千八百元不當利益之判決。
　　(二)再審原告則以：再審被告主張返還土地，早經台北市政府
  　　認定為「供道路使用」之既成道路，其所有權雖仍屬集應
    　廟，但依大法官會議釋字第四００號解釋，既成道路成立
      公用地役關係者，其所有人對土地已無從自由使用收益，
      土地所有人集應廟不能將其已無使用權之土地出租予再審
      被告；再審被告非如其所稱承租攤位三十多年，再審被告
      基於事實上使用關係，由集應廟方收取管理費用，並未提
      出合法證明，以證明其於系爭土地上有合法使用權益；再
      審被告無其所稱之「原始租約」，亦無集應廟通知函件，
      無合法承租權益，且前揭攤位地點經台北市市場處認定為
      「非屬領有本府核發攤販營業許可證或列管有案之攤販」
      ，再審被告非合法承租，縱為勝訴，亦將為警取締，其不
      具備權利保護必要之訴訟要件；又自集應廟提原始租約圖
      示資料，承租人處無再審被告姓名，另由台北市議會、文
      山區公所會勘紀錄結論，可知現場位置及新舊水溝位置未
      變，集應廟如有出租，其位置應在廟方所有但無使用權之
      道路地，再審被告指為其使用範圍，並不實在等語，資為
      抗辯。
三、第一審判決略以：
　　(一)再審被告對於請再審原告返還系爭土地占有之主張，在法
　　　律上有其具體、個人之受判決利益，具有權利保護要件。
  　　再審原告提出之台北市市場管理處函，僅能證明目前台北
    　市政府尚未就系爭攤位核發攤販營業許可或列入管理，主
      管機關是否取締或輔導，尚屬未定，難以此即否認再審被
      告就系爭土地占有被侵奪不能請求返還。
    (二)依證人高洋志即訴外人集應廟總務人員於第一審證稱：兩
      造在以前都在系爭攤位地點做生意，集應廟照他們做生意
      的地點劃分攤位，收取租金等語。
    (三)又依證人高清輝即集應廟前總務證稱：再審被告攤位位置
      係靠近景美街馬路邊，他們界線以前還有一個空地，現在
      再審原告鄭盛都整修過.. 雙方之界線並非以鐵柱，而再
      審原告鄭盛已封掉的牆壁做界線，因為鐵柱後面還有空間
      等語。
    (四)訴外人集應廟發函予再審原告鄭盛謂：鄭盛未經廟管理委
      員會同意，利用修建巷道之便，將原有違建拓寬並私自攤
      蓋防雨遮蓋，侵害廟方權益，另私自拆牆重建復侵占甲○
      ○原有攤位，應請歸還等情。
    (五)依再審被告提出且為再審原告不爭執，系爭土地地上物整
      修前、整修後相片互相對照，整修前相片可以明顯看出再
      審原告店面側門，其舊鐵捲門乃在集應廟所設置之 L型欄
      杆轉彎處內，整修後相片則已不復見 L型欄杆轉彎處，該
       L型欄杆轉彎處已為再審原告所擴之新建地坪所包住。
    (六)綜合判斷，再審被告向集應廟所承租之編號二十七、二十
      八號攤位，乃位在再審原告前揭服飾店側門，集應廟所置
      之L型轉彎內，沿該服飾店舊鐵捲門至水溝溝緣三角地帶
      ，再審原告利用台北市政府推動景美夜市美化工程，將再
      審被告所擺設攤位上之遮雨棚、鐵皮屋頂及其支撐鐵柱拆
      除，並將店面之地坪往外擴建、墊高、鋪設地磚、架設新
      的鐵皮屋頂及落地玻璃門窗與不鏽鋼鐵捲門，自屬無權占
      有再審被告向集應廟所承租之系爭土地，乃判決再審原告
      應返還其所占有之土地予再審被告，並給付相當於租金之
      不當利益。
四、原審判決略以：
    (一)兩造提出系爭土地地上物整修前、整修後之相片對照以觀
      ，整修前相片可以明顯看出再審原告店面側門左方，其舊
      鐵捲門乃集應廟廟埕前所設置之L型欄杆轉彎處內，二者
      間仍有些許空隙，L型欄杆轉彎處清晰可見，而整修後相
      片中再審原告已將其房屋之地坪墊高外推緊鄰水溝，該L
      型欄杆轉彎處亦已被擴建後之新建地坪所包住、鐵捲門放
      下後亦幾乎緊貼新建地坪外側。
    (二)再審原告店面側門右側部分，由原審卷第十頁之整修前照
      片可見轉角處有外露之電錶箱，其上方與原審卷第十九頁
      同一位置之照片相較，轉角處原放置電錶箱之位置已經為
      再審原告新作之鐵皮柱包覆，而新建地坪之邊界距該電錶
      處尚有部分距離。
    (三)再參以再審原告自承其服飾店側門之新設側溝，乃依照原
      舊有水溝位置施工，而目前服飾店側門乃緊造新設側溝。
    (四)原審勘驗現場時，證人高清輝即集應廟前總務，與另一證
      人高洋志亦於在場指界時，指陳再審被告原承租位置之左
      側確在舊照片之鐵門外，與再審被告所指位置相同。
    (五)另集應廟對再審原告鄭盛書函亦表示，再審原告私自擴建
      侵害廟方權益，拆牆重復侵佔再審被告原有攤位等情，均
      足以證明再審原告向集應廟所承租編號二七、二八號攤位
      ，乃依占有現狀承租，之前未測量且非依面積計算租金，
      確有部分坐落廟埕內，該部分乃位在再審原告經營服飾店
      側門，集應廟所設置之L型轉彎內，沿該服飾店舊鐵捲門
      至水溝溝緣，其右側依前揭照片比對後應以未更動位置之
      電錶位置為界之長方形，乃修正第一審認定再審原告占用
      位置及面積認定，如附圖二所示，仍認再審原告係無權占
      有，並應給付相當於租金之不當利益等情。
五、本件再審原告之再審理由，為再審被告所否認。因此，兩造
    所爭執者為：再審原告起訴是否具有民事訴訟法第四百九十
    六條第一項第十三款「當人發見未經斟酌之證物或得使用該
    證物者」或第四百三十六條之七「重要證物漏未斟酌」之再
    審理由。按民事訴訟法第四百九十六條第一項規定，具有同
    條第十三款「當事人發見未經斟酌之證物或得使用該證物者
    」事由，得提起再審之訴，同條項但書規定，當事人已依上
    訴主張事由，或知其事由而不為主張者，則不得以此提起再
    審。至所稱「發見未經斟酌之證物」等，係指該證物必須是
    事實審言詞辯論終結前已存在，當事人不知，現始知之，或
    雖知道卻不能使用，現始能使用，且就證物形式上觀察，足
    認再審原告有可受利益之判決者為限。另同法第四百三十六
    條之七規定，所謂「重要證物漏未斟酌」，係指第二審確定
    判決言詞辯論終結前，已經存在並已為證據聲明之證據，而
    第二審法院未認為不必要仍忽略之未予調查，或已為調查而
    未就調查之結果予以判斷者而言。
六、本件再審原告雖提出集應廟委託徐南城律師所發律師函（見
    再證一）、繳納租金收據（見再證二）與施工相片（見再證
    三）等為再審證物。但查，再審原告在原審上訴理由狀中表
    示「縱令被上訴人（指再審被告）確曾向集應廟承租攤位，
    惟其所承租之具體位置及面積為何，原判決之認定顯有違誤
    」「所謂之L型欄杆不得作為認定兩造間所承租攤位界線」
    「原審（指第一審）以被上訴人片面指界為認定依據」「依
    系爭新設側溝為判斷基準，上訴人並未侵害被上訴人之占有
    」「依台北市政府訴願決定書並無任何事證足以證明上訴人
    （再審原告）有擴建行為」等語（見原審卷第二二頁以下）
    ，因之，再審原告在上訴理由狀中已就原第一審判決認定之
    土地使用具體位置及面積提出主張，原審及第一審均至現場
    履勘，先後囑託台北市古亭地政事務複丈系爭攤位，並製作
    複丈成果圖如附圖一、二所示（見第一審卷第七三頁、原審
    卷第一０五頁）；並對照系爭土地地上物整修前、整修後相
    片差異；而兩造所不爭執，由集應廟致再審原告鄭盛表示伊
    私自拆牆重建且侵占再審被告原有攤位之函文；及集應廟總
    務人員即證人高洋志、高清輝二人在原審履勘現場時到場指
    界，採納彼二人證述兩造承租集應廟攤位之證言，並認定集
    應廟之位配置圖未經測量而，係依占有現狀承租，非依面積
    計算租金等情，事實及證據認定明確，並無「重要證物漏未
    斟酌」之情形。
七、又查，前揭律師函文記載「受文者　鄭盛先生」等語，該函
    雖代集應廟表示，與再審被告間調整租金計算方式，但該函
    文係於九十二年一月六日發文，而本件第一審於九十二年九
    月二十九日、原審於九十三十二月十日言詞辯論終結，再審
    原告就此證據於歷次調查證據與言詞辯論程序均未提出，該
    律師函直接以再審原告鄭盛為受文者，自難認再審原告對該
    函文係於言詞辯論終結後始知該律師函件之存在。再審原告
    雖又稱係伊之受雇人所收受，於其離職後始赫然發現云云，
    就此並未舉證，不足採信。再審原告遲未提出律師函件，自
    不符「發現未經斟酌之證物」之再審要件。又本件爭點係再
    審被告向集應廟所承租攤位土地是否為再審被告擴建房屋所
    占有，占有的面積及位置若干，此已由原審斟酌證據認定再
    審原告無權占有再審被告承租之土地，並有地政事務所製作
    複丈成果圖如附圖二可證。再審原告依前開律師函計算方式
    而推認再審原告承租面積，但與再審被告向集應廟所承租攤
    位土地是否為再審原告擴建房屋占有，並無關聯性，於形式
    上不足認再審原告提出該律師函如經斟酌可受較有利益之判
    決，亦不符「如經斟酌可受較有利益之裁判」之再審要件。
八、綜上所述，本件再審原告對於該提出之證物在前審言詞辯論
    終結前即已知之，再審原告知之而不為主張，自不得據之為
    民事訴訟法第四百九十六條第一項第十三款所定發見未經斟
    酌之證物為提起再審之訴之理由。又其並非第二審言詞辯論
    終結前，已經存在並已為證據聲明之證據，亦不符合民事訴
    訟法第四百三十六條之七「就足以影響於裁判之重要證物漏
    未斟酌」之要件。從而，再審原告據上開規定，提起本件再
    審之訴顯無理由。爰不經言詞辯論以判決駁回之。
九、結論：本件再審原告之訴為無理由，依民事訴訟法第條第五
    百零二條第二項、第七十八條，判決如主文。
中　　華　　民　　國　　94　　年　　7　　 月　　15  　日
                  民事第三庭審判長法　官　張靜女
                                  法　官  賴錦華
                                  法　官  李維心
以上正本係照原本作成
本判決不得上訴
中　　華　　民　　國　　94　　年　　7　　月　　 15　　日
                      　　　　　　書記官　林梅珍
